apertium-tat.tat.lexc
LEXICON POSTADV

%<postadv%>: # ;

!!!!!!!!!!!!!!!!!!!!!!!!!!!!!!!!!!!!!!!!!!!!!!!!!!!!!!!!!!!!!!!!!!!!!!!!!!!!!!!!

LEXICON KI

%<attr%>:%>%{G%}%{I%} CLITICS-NO-COP ;
%<subst%>:%>%{G%}%{I%} FULL-NOMINAL-INFLECTION ;

LEXICON ADV

%<adv%>: CLITICS-NO-COP ;

LEXICON ADV-WITH-KI

ADV ;
%<adv%>: KI ;

LEXICON ADV-WITH-KI-BIRE

ADV ;
%<adv%>%<attr%>:дәге CLITICS-NO-COP ;

LEXICON ADV-ITG

%<adv%>%<itg%>: CLITICS-INCL-COP ;

!!!!!!!!!!!!!!!!!!!!!!!!!!!!!!!!!!!!!!!!!!!!!!!!!!!!!!!!!!!!!!!!!!!!!!!!!!!!!!!!

LEXICON CC

%<cnjcoo%>: # ; 

LEXICON CS

%<cnjsub%>: # ; 

LEXICON CA

%<cnjadv%>: CLIT-GHANA-ETC ;

LEXICON QST

%<qst%>: # ; 

LEXICON MOD-ASS

%<mod_ass%>: # ;

LEXICON MOD-IND

%<mod_ind%>: # ;

LEXICON INTERJ

%<ij%>: # ;

LEXICON IDEO

%<ideo%>: # ;

LEXICON ABBR

%<abbr%>: # ;
%<abbr%>: CASE-NONOM ;

!!!!!!!!!!!!!!!!!!!!!!!!!!!!!!!!!!!!!!!!!!!!!!!!!!!!!!!!!!!!!!!!!!!!!!!!!!!!!!!
!!!                          L E X I C O N                                  !!!
!!!!!!!!!!!!!!!!!!!!!!!!!!!!!!!!!!!!!!!!!!!!!!!!!!!!!!!!!!!!!!!!!!!!!!!!!!!!!!!


!======================!
 LEXICON ModalParticles
!======================!


! FIXME: consider "әле" and "әллә"
!
! #1 "әле" after imperative and optative forms has a meaning somewhat similar to
!     Russian "-ка" (e.g. "скажи-ка") - e.g. "әйт әле", "кайтыйк әле";           ?>> <mod_foc>
! #2 Нәрсә булды соң әле? = Что же случилось?
!
! #4 Күрешербез әле. = Еще увидимся.
!
! #3 Әле кичә генә. = Еще вчера; Только вчера.
!
! But if for all above examples "әлі <-> әле" translation works, distinguishing between the meanings
! might be not needed, we'll just have to choose an appropriate tag.
!-----
! "әллә" can appear both before and after the word it is related to:
!
! #1 "- Абау, миңа әллә нәрсә булган!"
! #2 "Канатлы дигәч тә, мин кошмы әллә?"
!-------------------------------------------------------------------

! Question modal particles
! ========================

мы:%~мы QST ; ! "y/n question" ! Dir/RL
мы:мы QST ; ! "y/n question" ! Dir/LR
мы:ме QST ; ! "y/n question" ! Dir/LR
мыни:%~мыни QST ; ! "y/n question" ! Dir/RL
мыни:мыни QST ; ! "y/n question" ! Dir/LR
мыни:мени QST ; ! "y/n question" ! Dir/LR
микән:микән QST ; ! originated from "-мы икән"

! Assertive (emphasizing) modal particles
! =======================================

бит:бит MOD-ASS ;
ич:ич MOD-ASS ;
ласа:ласа MOD-ASS ;
ләбаса:ләбаса MOD-ASS ;
ләбаса:лабаса MOD-ASS ; ! Dir/LR
шул:шул MOD-ASS ;

! Indefinite modal particles
! ==========================

дыр:%~дыр MOD-IND ; ! "" ! Dir/RL
дыр:дыр MOD-IND ; ! "" ! Dir/LR
тыр:тыр MOD-IND ; ! "" ! Dir/LR


!==============!
 LEXICON Copula
!==============!


!и:и COP-I ; ! ""
COP-I ; ! ""


!=====================!
 LEXICON Postpositions
!=====================!


! Many of them are derived from other parts of speech.
! There is also a special category of nouns (like "front", "back", "center" etc) - so caled "auxilliary nouns"
! ("служебные имена") - which are used as postpositioins when they take possessive endings and location cases.
! They govern both nominative and genitive (with noun in genitive referring to a definite object), e.g.:
! # Шкаф эчендә / Шкаф ішінде  =  in a cupboard
! # Шкафның эчендә / Шкафтың ішінде  =  in the cupboard
!
! Currently these words are tagged as nouns (see the subsection at the end of the Nouns lexicon)

! which Govern the Nominative Case
! ================================

буларак:буларак POST ; ! "" FIXME CHECK

! which Govern the Nominative Case of Nouns and
! the Genitive Case of (Personal and Demonstrative) Pronouns
! ==========================================================

аркылы:аркылы POST ; ! ""
аша:аша POST ; ! ""
бәрабәренә:бәрабәренә POST ; ! ""
белән:белән POST ; ! ""
берлән:берлән POST ; ! ""
буе:буе POST ; ! ""
буена:буена POST ; ! ""
буенда:буенда POST ; ! ""
буенча:буенча POST ; ! ""
буйлап:буйлап POST ; ! ""
илә:илә POST ; ! ""
илән:илән POST ; ! ""
кебек:кебек POST ; ! ""
күк:күк POST ; ! ""
максатында:максатында POST ; ! "" Use/MT
өчен:өчен POST ; ! ""
саен:саен POST ; ! ""
сыман:сыман POST ; ! ""
турында:турында POST ; ! ""
хакында:хакында POST ; ! ""
шикелле:шикелле POST ; ! ""

! which Govern Nominative/Genitive/Dative cases
! =============================================

кадәр:кадәр POST ; ! ""
тикле:тикле POST ; ! ""
хәтле:хәтле POST ; ! ""
чаклы:чаклы POST ; ! ""

! which Govern the Dative Case
! ============================

караганда:караганда POST ; ! ""
карамастан:карамастан POST ; ! ""
карамый:карамый POST ; ! ""
карата:карата POST ; ! ""
каршы:каршы POST ; ! ""
күрә:күрә POST ; ! ""
өстәп:өстәп POST ; ! "" Use/MT
таба:таба POST ; ! ""
тәгаенләнгән:тәгаенләнгән POST ; ! "" Use/MT
якын:якын POST ; ! ""
ярашлы% рәвештә:ярашлы% рәвештә POST ; ! "" Use/MT

! which Govern the Ablative Case
! ==============================

ары:ары POST ; ! "+ABL"
башка:башка POST ; ! "+ABL"
бирле:бирле POST ; ! "+ABL"
бүтән:бүтән POST ; ! "+ABL"
соң:соң POST ; ! "after+ABL"
тыш:тыш POST ; ! "+ABL"
элек:элек POST ; ! "+ABL"

! which require "белән" before them
! =================================

бергә:бергә POST ; ! "" + INS
беррәттән:беррәттән POST ; ! "along with" + INS


!===================!
 LEXICON Postadverbs
!===================!


гына:%~гына POSTADV ; ! "only" Dir/RL
гына:гына POSTADV ; ! "" Dir/LR
гына:генә POSTADV ; ! "" Dir/LR
гына:кына POSTADV ; ! "" Dir/LR
гына:кенә POSTADV ; ! "" Dir/LR

да:%~да POSTADV ; ! "1. even if" Dir/RL
да:да POSTADV ; ! "" Dir/LR
да:дә POSTADV ; ! "" Dir/LR
да:та POSTADV ; ! "" Dir/LR
да:тә POSTADV ; ! "" Dir/LR

ук:%~ук POSTADV ; ! "же, даже" Dir/RL
ук:ук POSTADV ; ! "" Dir/LR
ук:үк POSTADV ; ! "" Dir/LR


!================!
 LEXICON Pronouns
!================!


PRON-PERS ;

DemonstrativePronouns ;

InterrogativePronouns ;






! ^ансы/*ансы$^-/-<guio>$^монсы/*монсы$
! ^бәрабәренә/*бәрабәренә$
! ^беркайда/*беркайда$
! ^беркайсы/*беркайсы$
! ^беркая/*беркая$
! ^беркаян/*беркаян$
! ^берничек/*берничек$
! ^җыенысы/*җыенысы$
! ^кайберләре/*кайберләре$
! ^кайберсе/*кайберсе$
! ^кайдагы/*кайдагы$
! ^кайчангы/*кайчангы$
! ^кайчандагы/*кайчандагы$
! ^кайчаннан/*кайчаннан$
! ^күпмеләп/*күпмеләп$
! ^күпмешәр/*күпмешәр$
! ^күпмешәрләп/*күпмешәрләп$
! ^монсыз/*монсыз$
! ^моңар/*моңар$
! ^моңарга/*моңарга$
! ^нибарысы/*нибарысы$
! ^никадәре/*никадәре$
! ^ниндирәк/*ниндирәк$
! ^нихәтле/*нихәтле$
! ^ничаклы/*ничаклы$
! ^ничәшәр/*ничәшәр$
! ^ничәшәрләп/*ничәшәрләп$
! ^һәрни/*һәрни$






башка:башка PRON-IND ; ! "other"
бер% нәрсә:бер% нәрсә PRON-IND ; ! "something" Use/MT
берәр% нәрсә:берәр% нәрсә PRON-IND ; ! "something" Use/MT
берсе:берсе%{n%} PRON-IND ; ! "one of" FIXME check
кайбер:кайбер PRON-IND ; ! "some"
кайберәү:кайберәү PRON-IND ; ! "some"

барлык:барлык PRON-QNT-POSS ; ! ""
барчасы:барча PRON-QNT-POSS ; ! ""
бары:бары PRON-QNT-POSS ; ! ""
берәрсе:берәр%>с%{I%}%{n%} PRNNEG ; ! ""
берәү:берәү PRON-QNT ; ! ""
бөтенесе:бөтене PRON-QNT-POSS ; ! ""
һәммәсе:һәммә PRON-QNT-POSS ; ! ""
һәрбере:һәрбер%>%{I%}%{n%} PRON-QNT-POSS ; ! ""
һәрберсе:һәрбер%>с%{I%}%{n%} PRON-QNT-POSS ; ! ""
һәркайсы:һәркайсы PRON-QNT ; ! ""
һәркем:һәркем PRON-QNT ; ! ""
һәрнәрсә:һәрнәрсә PRON-QNT ; ! ""

беркем:беркем PRNNEG ; ! ""
бернәрсә:бернәрсә PRNNEG ; ! ""
берни:берни PRNNEG ; ! ""
һичберәү:һичберәү PRNNEG ; ! ""
һичбере:һичбер%>%{I%}%{n%} PRNNEG ; ! ""
һичберсе:һичбер%>с%{I%}%{n%} PRNNEG ; ! ""
һичкайсы:һичкайсы PRNNEG ; ! ""
һичкем:һичкем PRNNEG ; ! ""
һичнәрсә:һичнәрсә PRNNEG ; ! ""
һични:һични PRNNEG ; ! ""

бер%-бер:бер%-бер PRON-RECIP ; ! "each-other, one another"

үз:үз PRON-REF ; ! "self"

 LEXICON Conjunctions
вә:вә CC ; ! "and (archaic)"
вә:вәә CC ; ! "and (archaic)" Dir/LR
вә:вәс CC ; ! "and (archaic)" Dir/LR
вә:вәл CC ; ! "and (archaic)" Dir/LR
да:%~да CC ; ! "also" Dir/RL
да:да CC ; ! "" Dir/LR
да:та CC ; ! "" Dir/LR
да:дә CC ; ! "" Dir/LR
ни:ни CC ; ! "neither... , nor ... (x2)"
шулай% ук:шулай% ук CC ; ! "likewise"
бары% тик:бары% тик CC ; ! "but,just"
вәләкин:вәләкин CC ; ! ""
мәгәр:мәгәр CC ; ! "but,just"
фәкать:фәкать CC ; ! "но, только"
ә:ә CC ; ! "contrastive and"
я:я CC ; ! "or"
яки:яки CC ; ! "or"
әле:әле CC ; ! "то ... , то ... (х2) "
гүя:гүя CS ; ! "as if"
гүяки:гүяки CS ; ! "as if"
гәрчә:гәрчә CS ; ! "even if"
ки:ки CS ; ! "that, in order that"
чөнки:чөнки CS ; ! "because"
югыйсә:югыйсә CS ; ! ""
юкса:юкса CS ; ! ""
ягъни:ягъни CS ; ! "that is, то есть"
әгәр% дә:әгәр% дә CS ; ! "if" Use/MT
әгәр:әгәр CS ; ! "if"
алайса:алайса CA ; ! ""
аның% каравы:аның% каравы CA ; ! "nevertheless"
әйтүләренчә:әйтүләренчә CA ; ! ""
башкача% әйткәндә:башкача% әйткәндә CA ; ! ""
белдерүенчә:белдерүенчә CA ; ! ""
әйтүенчә:әйтүенчә CA ; ! ""
мәгълүматынча:мәгълүматынча CA ; ! ""
сүзенчә:сүзенчә CA ; ! ""
сүзләренчә:сүзләренчә CA ; ! ""
уенча:уенча CA ; ! ""
уйлавынча:уйлавынча CA ; ! ""
фикеренчә:фикеренчә CA ; ! ""
хәбәр% итүенчә:хәбәр% итүенчә CA ; ! ""
шулай% да:шулай% да CA ; ! "nevertheless"
шул% сәбәпле:шул% сәбәпле CA ; ! "therefore"
шунлыктан:шунлыктан CA ; ! "that is why"
шуңа% күрә:шуңа% күрә CA ; ! "therefore"
язуынча:язуынча CA ; ! ""
 LEXICON Nouns
тәкмил:тәкмил ADV ; ! "" Use/MT
хәзер:хазер ADV-WITH-KI ; ! "" Dir/LR err_orth
хәзер:хәзер ADV ; ! "" Use/MT
 LEXICON Adverbs
кайда:кайда ADV-ITG ; ! ""
кайдан:кайдан ADV-ITG ; ! ""
каян:каян ADV-ITG ; ! ""
кайчан:кайчан ADV-ITG ; ! ""
кая:кая ADV-ITG ; ! ""
ник:ник ADV-ITG ; ! ""
никадәрле:никадәрле ADV-ITG ; ! ""
никадәр:никадәр ADV-ITG ; ! ""
ник% алай:ник% алай ADV ; ! "" Use/MT
ни% өчен:ни% өчен ADV-ITG ; ! "why,what for" Use/MT
ничек:ничек ADV-ITG ; ! "how"
кире:кире ADV ; ! ""
алга% таба:алга% таба ADV ; ! "" Use/MT
ахыргача:ахыргача ADV ; ! ""
беравыздан:беравыздан ADV ; ! "unanimously"
берәздән:берәздән ADV ; ! ""
берөзлексез:берөзлексез ADV ; ! ""
бишбылтыр:бишбылтыр ADV ; ! ""
дусларча:дусларча ADV ; ! ""
әрле%-бирле:әрле%-бирле ADV ; ! ""
ихластан:ихластан ADV ; ! ""
кырт:кырт ADV ; ! ""
тагын:тагын ADV ; ! "more,again"
һәрвакыттагыча:һәрвакыттагыча ADV ; ! ""
шым:шым ADV ; ! ""
яшьли:яшьли ADV ; ! ""
башта:башта ADV-WITH-KI ; ! "at first"
бая:бая ADV-WITH-KI ; ! ""
бире:бире ADV-WITH-KI-BIRE ; ! "" FIXME CHECK
борын:борын ADV-WITH-KI ; ! "earlier"
бүген:бүген ADV-WITH-KI ; ! "today"
быел:быел ADV-WITH-KI ; ! "this year"
былтыр:былтыр ADV-WITH-KI ; ! "last year"
әле:әле ADV-WITH-KI ; ! ""
әүвәл:әүвәл ADV-WITH-KI ; ! ""
иртән:иртән ADV-WITH-KI ; ! "morning"
кичә:кичә ADV-WITH-KI ; ! "yesterday"
кич:кич ADV-WITH-KI ; ! "in evening"
көндез:көндез ADV-WITH-KI ; ! "during the day"
соң:соң ADV-WITH-KI ; ! ""
хәзер:хәзер ADV-WITH-KI ; ! "contrastive now"
элек:элек ADV-WITH-KI ; ! "earlier"
 LEXICON Interjections
алло:алло INTERJ ; ! ""
ах:ах INTERJ ; ! ""
ах%-ух:ах%-ух INTERJ ; ! ""
бәс:бәс INTERJ ; ! ""
вәссәлам:вәссәлам INTERJ ; ! ""
әйе:әйе INTERJ ; ! ""
әх:әх INTERJ ; ! ""
их:их INTERJ ; ! ""
машалла:машалла INTERJ ; ! ""
ну:ну INTERJ ; ! ""
прес:прес INTERJ ; ! ""
үчтеки:үчтеки INTERJ ; ! ""
чү%-чү:чү%-чү INTERJ ; ! ""
ярар:ярар INTERJ ; ! ""
әйтик:әйтик INTERJ ; ! ""
ичмаса:ичмаса INTERJ ; ! ""
янәсе:янәсе INTERJ ; ! ""
 LEXICON Ideophones
гыж%-гыж:гыж%-гыж IDEO ; ! ""
дер%-дер:дер%-дер IDEO ; ! ""
дөбер:дөбер IDEO ; ! "" 
зыңгыр%-зыңгыр:зыңгыр%-зыңгыр IDEO ; ! ""
кылтырт:кылтырт IDEO ; ! ""
лас%-лос:лас%-лос IDEO ; ! ""
лыштыр:лыштыр IDEO ; ! ""
мыңгыр%-мыңгыр:мыңгыр%-мыңгыр IDEO ; ! ""
пыр%-пыр:пыр%-пыр IDEO ; ! ""
тап%-топ:тап%-топ IDEO ; ! ""
тупыр%-тупыр:тупыр%-тупыр IDEO ; ! ""
тәч%-тәч:тәч%-тәч IDEO ; ! ""
чарт%-чорт:чарт%-чорт IDEO ; ! ""
чоңгылт:чоңгылт IDEO ; ! ""
чыши%-пыши:чыши%-пыши IDEO ; ! ""
шалт:шалт IDEO ; ! ""
шыш%-пыш:шыш%-пыш IDEO ; ! ""
 LEXICON Abbreviations
Kaz:Kaz ABBR ; ! ""
АурАзЭБ:АурАзЭБ ABBR ; ! ""
БТА:БТА ABBR ; ! "a bank in Kazakhstan"
геол%.:геол%. ABBR ; ! ""
е%.:е%. ABBR ;  ! "year"
Казмунайгаз:Казмунайгаз ABBR ; ! ""
КДУ:КДУ ABBR ; ! "Казан дәүләт университеты"
км:км ABBR ; ! "km"
м²:м² ABBR ;  ! "m²"
млрд:млрд ABBR ; ! "billion"
обл%.:обл%. ABBR ; ! ""
РСФСР:РСФСР ABBR ; ! ""
ССРБ:ССРБ ABBR ; ! ""
ТАССР:ТАССР ABBR ; ! ""
т%.:т%. ABBR ; ! "солтүстік,төньяк,north" FIXME:CHECK -->"
хим%.:хим%. ABBR ; ! "chemical"
ЯАҖ:ЯАҖ%{ь%} ABBR ; ! "Ябык акционерлык җәмгыять"
